【裁判字號】    90,上訴,35
【裁判日期】    891013
【裁判案由】    過失致死等
【裁判全文】
臺灣高等法院刑事判決                                九十年度上訴字第三五號
    上  訴  人
    即  被  告    甲○○
右上訴人，因業務過失致死等案件，不服臺灣桃園地方法院八十九年度訴字第一二五
○號，中華民國八十九年十月十三日第一審判決（起訴案號：臺灣桃園地方法院檢察
署八十九年度偵字第一二四九七號）提起上訴，本院判決如左：
    主  文
上訴駁回。
    事  實
一、甲○○係竣展企業社（非法人，設桃園縣蘆竹鄉○○路○段二四九巷二弄十號三
    樓）之事業經營負責人（即勞工安全衛生法第二條第二項所稱「雇主」），以從
    事機械五金買賣、電腦週邊設備買賣、機械安裝工程及設計買賣等為其日常業務
    ，為從事業務之人，於民國（下同）八十八年七月間，竣展企業社承攬春奕股份
    有限公司（設桃園縣蘆竹鄉○○村○○路三三號，代表人林舜卿，下稱春奕公司
    ）所有化學銅（ＰＴＨ）生產線機器之搬遷、維修工程，而於同年月二十二日上
    午，帶同竣展企業社勞（員）工鄧明書前往春奕公司二銅區廠房內，準備進行更
    換電磁閥等電氣工作時（因該工廠機器運轉中，未能暫停運轉，甲○○乃於交代
    工作內容後，即先行離去工作現場），應注意在從事電氣之工作場所內，為防止
    電之可能引起危害，應使鄧明書使用電工安全帽、絕緣防護具及其他必要防護器
    具等符合工作安全標準之必要安全設備，且按諸當時竣展企業社所承攬上開工程
    之內容及春奕公司上開工作場所之環境等一切情狀，復無甲○○不能注意之情形
    ，竟疏未注意提供電工安全帽、絕緣防護具及其他必要防護器具等符合工作安全
    標準之必要安全設備予鄧明書，並使其使用之，而僅口頭上要求春奕公司及提醒
    鄧明書本人，於進行更換電磁閥等電氣工作時，化學銅（ＰＴＨ）生產線必須停
    止作業，致鄧明書於同日下午二時二十分以後，在電源未關閉之上開二銅區廠房
    內進行連接新電磁閥電源線之工作時（已換上新的電磁閥，惟電源線尚未接上）
    ，因其未著有絕緣防護具之手部觸及上開化學銅（ＰＴＨ）生產線機器電磁閥處
    之電源線，而遭電擊休克致死。嗣於同日下午四時三十分許，春奕公司課長蔡文
    進始在上開工作場所處發現已遭電擊倒地之鄧明書，並報警到場處理。
二、案經桃園縣警察局大園分局報請臺灣桃園地方法院檢察署檢察官偵查起訴。
    理  由
一、訊據上訴人即被告甲○○固坦承於右揭時地帶同員工即被害人鄧明書一人前往春
    奕公司上開工作場所，從事更換電磁閥等電氣工作，而被害人鄧明書則於右揭時
    地進行更換電磁閥時，因未著有絕緣防護具之手部觸及電源線而遭電擊休克死亡
    等情，惟矢口否認有右揭犯行，辯稱：伊雖有承攬春奕公司上開工程，惟伊於右
    揭時地帶同鄧明書前往工作時，曾向春奕公司及鄧明書表示，必須在停電狀態下
    始得進行更換工作，且如在停電狀態下，鄧明書亦無遭電擊休克死亡之可能云云
    。經查：被害人鄧明書於右揭時地因進行電磁閥之更換工作，而於連接未關閉電
    源之電源線時，因未著有絕緣防護具之手部觸及上開電源線而致電擊休克死亡乙
    情，業據被害人家屬乙○○於警訊中供述明確，並經檢察官督同檢驗員到場相驗
    屬實，製有相驗屍體證明書、驗斷書及勘驗筆錄各乙份在卷可稽，復為被告所不
    否認，應堪認定。又「雇主應有防止電之能引起危害之符合標準之必要安全衛生
    設備」、「雇主對於從事電氣工作之勞工，應使其使用電工安全帽、絕緣防護具
    及其他必要之防護器具」，勞工安全衛生法第五條第一項第三款、勞工安全衛生
    設施規則第二百九十條均有明文，被告經營竣展企業社，從事機械安裝工程等業
    務，自應注意此保護從事電器工作時之勞工安全規定，而查依當時情狀，並無不
    能注意之情形，詎被告竟疏未注意提供電工安全帽、絕緣防護具及其他必要防護
    器具等符合標準之必要安全設備予被害人鄧明書，並使其使用之，致被害人鄧明
    書於同日下午二時二十分以後，在電源未關閉之上開二銅區廠房內進行連接新電
    磁閥電源線之工作時（已換上新的電磁閥，惟電源線尚未接上），因其未著有絕
    緣防護具之手部觸及上開化學銅（ＰＴＨ）生產線機器電磁閥處之電源線，而遭
    電擊休克致死，則被告對被害人鄧明書上開死亡之結果，顯有過失責任，且其間
    亦存有因果關係，至為灼然。雖被告曾口頭上要求春奕公司及提醒鄧明書本人，
    於進行更換電磁閥等電氣工作時，化學銅（ＰＴＨ）生產線必須停止作業乙節，
    此並據證人蔡文進於警訊中證述在卷；另春奕公司於被害人鄧明書進行上開電磁
    閥更換工作時，縱疏未注意關閉上開化學銅（ＰＴＨ）生產線機器之電源及事前
告知被害人鄧明書有關其事業工作環境、危害因素及依勞工安全衛生法及其他有
    關安全衛生規定應採取之措施，而對被害人鄧明書上開死亡之結果，亦屬同有過
    失責任，惟並不因之影響被告上開過失責任之認定。被告所辯，要係卸責之詞，
    不足採信。被告犯行，事證明確，洵堪認定。
二、核被告所為，係違反勞工安全衛生法第五條第一項第三款之規定，而犯同法第三
    十一條第一項之罪及刑法二百七十六條第二項之業務過失致死罪。被告所犯上開
    二罪間，有一行為而觸犯數罪名之想像競合關係，為想像競合犯，應依刑法第五
    十五條之規定，從一重之刑法第二百七十六條第二項之業務過失致死罪處斷。原
    審以被告上述犯行罪證明確，援引勞工安全衛生法第三十一條第一項、刑法第十
    一條第一項前段、第二百七十六條第二項、第五十五條、第七十四條第一項，罰
    金罰鍰提高標準條例第一條第一項前段、第二項之規定，並審酌被告明知竣展企
    業社聘雇被害人鄧明書於右揭時地至上開工作場所，進行更換電磁閥等工作，應
    且能注意提供被害人鄧明書電工安全帽、絕緣防護具及其他必要之防護器具等符
    合標準之必要安全設備，並使其使用之，竟疏未注意提供及使其使用之，致被害
    人鄧明書於更換電磁閥時，因未著有絕緣防護具之手部觸及電源線而遭電擊休克
    死亡，已損及被害人鄧明書之權益及其犯罪後之態度等一切情狀，量處有期徒刑
    十月。復以被告前未曾受有期徒刑以上刑之宣告，此有本院刑案被告全國前案紀
    錄表乙份可佐，其因一時疏慮，致犯法禁，且被告事後已與被害人家屬達成民事
    和解，業據被告及被害人家屬乙○○供明在卷，而以被告經此教訓，當知所警惕
    ，諒無再犯之虞，因認被告所受本件刑之宣告，以暫不執行為適當，併予宣告緩
    刑四年，以啟自新，經核認事用法，並無違誤，被告上訴意旨否認有何業務過失
    致死犯行，尚難認有理由，應予駁回。
三、被告經合法傳喚無正當理由未於本院言詞辯論期日到庭，爰不待其陳述逕行判決
    ，附此敘明。
據上論斷，應依刑事訴訟法第三百六十八條、第三百七十一條，判決如主文。
本案經檢察官林炳雄到庭執行職務。
中    華    民    國    九十      年        二      月      二十七      日
                            台灣高等法院刑事第三庭
                                審判長法  官  張  連  財
                                      法  官  李  英  勇
                                  法  官  張  傳  栗
右正本證明與原本無異。
如不服本判決應於收受送達後十日內向本院提出上訴書狀，其未敘述上訴之理由者並
得於提起上訴後十日內向本院補提理由書（均須按他造當事人之人數附繕本）。
                                      書記官  王  秀  雲
中    華    民    國    九十      年        二      月      二十七      日
附錄：本案論罪科刑法條全文
刑法第二百七十六條
因過失致人於死者，處二年以下有期徒刑、拘役或二千元以下罰金。
從事業務之人，因業務上之過失犯前項之罪者，處五年以下有期徒刑或拘役，得併科
三千元以下罰金。


司法院資訊處製作；財團法人民間司法改革基金會備份。
